【裁判字號】    94,訴,3760
【裁判日期】    950331
【裁判案由】    給付價金
【裁判全文】
臺灣臺北地方法院民事判決              94年度訴字第3760號
原      告  丙○○
訴訟代理人  乙○○
被      告  甲○○
當事人間請求給付價金事件，經本院於中華民國九十五年三月七
日言詞辯論終結，判決如下：
    主      文
被告應給付原告新台幣壹佰貳拾伍萬元及自民國九十四年七月六
日起至清償日止，按年息百分之五計算之利息。
訴訟費用由被告負擔。
本判決於原告以新台幣肆拾貳萬元為被告供擔保後，得假執行。
    事實及理由
一、原告主張：原告之先祖父李德源留有遺產即坐落台北市○○
    區○○段二小段178 地號土地、建號1149號建物，房屋門牌
    號碼為台北市○○路21巷24號之房地（下稱系爭房地），已
    由繼承人辦理繼承登記完畢，原告先父李秋益繼承部分係以
    原告之妹訴外人李淑媛名義辦理登記。嗣同為繼承人之被告
    於民國93年5 月間向全體繼承人表示，其願出價向各繼承人
    購買繼承之不動產部分，遂於93年5 月19日與包括原告在內
    之各繼承人訂立不動產買賣契約，而以總價新台幣（下同）
    13,500,000元向各繼承人購買所繼承之應有部分，並僅先給
    付一成之價金，餘款則俟所有權移轉登記完畢後向銀行辦理
    貸款時支付。其後，買賣雙方另於94年1 月19日簽訂協議補
    充條文，確定各出賣人應得之價金數額，原告應得之買賣價
    金為1,250,000 元，惟買賣過程中被告並未曾支付原告一成
    之價金，然而，原告已先依被告要求交付過戶之資料，由被
    告委託代書即訴外人丁○○辦理所有權移轉登記手續。詎被
    告已取得系爭房地所有權，且業向國泰世華商業銀行辦理貸
    款，並通知其他出賣人前往領款，卻獨拒絕給付應予原告之
    價金，屢經催討，均未獲置理。為此本於買賣契約之法律關
    係，請求被告給付買賣價金等語。並聲明：
  (一)被告應給付原告1,250,000 元，及自起訴狀繕本送達翌日起
    至清償日止，按年息5 ﹪計算之利息。
  (二)願供擔保以代釋明，請准宣告假執行。
二、被告則以：其係於93年5 月19日購買系爭房地，其中原告應
    得價金為1,250,000 元，簽約後原告已先後取得60,000元、
    100,000 元。又被告於94年2 月23日上午取得銀行貸款後，
    即以銀行轉帳方式將價金轉帳給其餘賣主，但因原告生意失
    敗，受到各債權人催討，其銀行帳戶皆遭法院查封之緣故，
    遂必須另以現金方式支付，被告乃於同日下午將買賣價金連
    同返還前向原告所借款項共1,520,000 元之現金，交由原告
    所指定之訴外人即原告設立之臺灣葛瑞塔股份有限公司員工
    陳韋宏代收，事後更與原告確認無誤，加以，原告從未向被
    告催討買賣價金，顯見，被告無須再給付價金等語，資為抗
    辯。並聲明：原告之訴及假執行之聲請均駁回。
三、兩造不爭執之事實：
    原告主張被告於93年5 月19日與系爭房地各繼承人簽訂不動
    產買賣契約書，向包括原告在內之各繼承人購買系爭房地所
    有權應有部分，約定總價為13,500,000元，嗣於94年1 月19
    日簽訂協議補充條文，確定原告可得之價金為1,250,000 元
    ，出賣人則已辦妥系爭房地所有權移轉登記並交屋完畢等情
    ，有不動產買賣契約書、協議書補充條文、土地及建物登記
    謄本在卷可稽（見本院臺北簡易庭九十四年度北調字第二六
    三號卷第5 至28頁，下稱調解卷），為被告所不爭執（見本
    院卷第9頁），自堪信為真實。
四、原告主張被告在系爭房地所有權移轉登記完畢後，迄未依約
    給付買賣價金1,250,000 元予伊，但此為被告所否認，並以
    前開情詞置辯。準此，本件兩造爭執之重點在於：被告是否
    業已依買賣契約約定給付買賣價金與原告？現分述如下：
  (一)經查，依兩造間不動產買賣契約「貳、買賣價格及付款條件
    」約定，被告應於簽約時給付各出賣人價金共1,147,500 元
    ，尾款12,352,500元則在被告向銀行取得貸款後給付完畢；
    而尾款12,352,500元部分，依不動產買賣契約「伍、特別約
    定事項第一條價金給付」之約定，被告因須透過銀行辦理貸
    款以為尾款之給付，故應在系爭房地所有權移轉登記完成時
    起21日內付清，以上均有該不動產買賣契約附卷可稽（見調
    解卷第7 、9 頁）。依兩造間買賣契約之約定，足見，被告
    應在原告等出賣人將系爭房地所有權移轉登記手續辦妥、由
    被告取得系爭房地所有權後21日內，將買賣價金給付完竣。
  (二)次查，系爭房地所有權業在94年2 月22日辦妥移轉登記與被
    告無誤，此觀諸卷附之土地、建物登記謄本可得而知（見調
    解卷第26、28頁）。承(二)之約定，出賣人一方即原告負有先
    移轉系爭房地所有權之義務，據此，尚難以被告已取得系爭
    房地所有權一事，即遽予推論被告已依約給付價金完竣。
  (三)被告固然抗辯其已將價金交付原告指定之臺灣葛瑞塔股份有
    限公司員工陳韋宏代收，且提出交款備忘錄以佐（見本院卷
    第25頁），就此原告則陳稱：其並未收到被告給付之價金，
    亦未委託陳韋宏收取買賣價金，陳韋宏並非原告公司僱用之
    員工等語。卷查，原告所設立之該公司中並無陳韋宏投保勞
    、健保之記錄，此業經本院向中央健康保險局臺北分局、勞
    工保險局函查綦詳，有函文在卷足稽（見本院卷第54、56頁
    ）；又被告並未提出陳韋宏住所、身分資料以供本院送達，
    故其聲請訊問證人陳韋宏，自無調查之必要。況且，被告並
    未再提出相關證據以證明陳韋宏係經原告授權受領買賣價金
    之人，自尚難以其提出之交款備忘錄上所載「陳韋宏代收」
    一節，即認被告已將買賣價金1,250,000 元交付與原告或有
    受領權之人（民法第三百零九條規定參照），故無從判斷被
    告已就其所負買賣價金給付義務為清償。
  (四)又原告在與被告締結買賣契約過程中，均係以其父李秋益名
    義為之，此除有不動產買賣契約、協議書補充條文在卷足憑
    外（見調解卷第22、25頁），另經證人即代書丁○○在本院
    94年12月20日言詞辯論期日證述無訛（見本院卷第65頁），
    且為兩造所不爭。而觀諸前開被告提出之交款備忘錄記載，
    在其他出賣人受領價金時，均有於該交款備忘錄上以本人名
    義簽名或蓋章，唯獨原告交款明細部分（見本院卷第25頁交
    款備忘錄「李秋益」一欄）上未有以原告名義製作之簽名或
    印文，僅有「陳韋宏代收」之記載。茲既被告未能證明陳韋
    宏係有權為原告受領買賣價金之人，故亦難以被告該份交款
    備忘錄賣方簽收欄「陳韋宏代收」文字，而認定被告已將價
    金給付與原告。
  (五)再者，綜觀證人丁○○即受託處理系爭房地所有權移轉登記
    事務之代書，在本院上開期日結證所述：「…因為原告及被
    告之前曾經表示要私底下處理帳務問題，所以交付尾款給原
    告當時我並不在場。」、「我在（銀行貸款）撥款的隔天有
    詢問被告有關原告的款項是否有確實交付，被告告訴我他已
    經與原告達成協議，且原告已經有請他公司的同事來簽收款
    項，並且被告日後也有提示尾款簽收的證明給我看。」等語
    ，足徵，證人丁○○並未親自在場聞見被告將價金交付與陳
    韋宏之過程，故所為被告已將價金交付原告之證詞，因係經
    由被告所轉述，尚難予以採認。
  (六)至於被告所辯：在買賣契約簽約後，原告已先後取得60,000
    元、100,000 元一節，僅提出傳真明細為證（見本院卷第24
    頁），細閱該份傳真明細內容，其上既未有原告簽收款項之
    相關文字，僅有金額交互計算之記載，則被告上開所述，亦
    不足信取。
  (七)按當事人主張有利於己之事實者，就其事實有舉證之責任，
    民事訴訟法第二百七十七條前段定有明文。次按，請求履行
    債務之訴，原告就其所主張債權發生原因之事實，固有舉證
    之責任，若被告自認此項事實而主張該債權已因清償而消滅
    ，則清償之事實，應由被告負舉證之責任，復經最高法院著
    有二十八年上字第一九二０號判例可參。被告對於兩造間存
    有買賣契約一節並不爭執，則對於其所抗辯業已給付價金予
    原告乙事，依前述舉證責任分配原則，被告應負舉證之責。
    茲既被告所舉相關證據，均未能使本院產生信其所抗辯價金
    已清償之事實為可採之心證，則原告主張被告尚未給付價金
    1,250,000元，應較可採信。
五、從而，原告本於買賣契約之法律關係，請求被告給付買賣價
    金1,250,000 元，及自起訴狀繕本送達翌日即94年7 月6 日
    起至清償日止，按年息5 ﹪計算之利息，為有理由，應予准
    許。
六、本件為判決之基礎已臻明確，兩造其餘之陳述及所提其他證
    據，經本院斟酌後，認為均於判決之結果無影響，亦與本案
    之爭點無涉，自無庸逐一論述，併此敘明。
七、假執行之宣告：
    原告陳明願供擔保以代釋明聲請宣告假執行，核無不合，爰
    酌定相當擔保金額，准予宣告假執行。
八、結論：原告之訴為有理由，並依民事訴訟法第七十八條、第
    第三百九十條第二項，判決如主文。
中    華    民    國    95    年    3     月    31    日
                  民事第三庭  法  官  賴錦華
正本係照原本作成
如對本判決上訴，須於判決送達後廿日內向本院提出上訴狀
中    華    民    國    95    年    3     月    31    日
                              書記官  林桂玉


司法院資訊處製作；財團法人民間司法改革基金會備份。
